臺灣高等法院民事裁定　　　　　　　　　100年度抗字第506號
抗　告　人　財團法人法律扶助基金會
法定代理人　吳景芳
代　理　人　金昶輝
相　對　人　林志賢
上列抗告人因與相對人間聲明異議事件，對於中華民國100年2月
25日臺灣宜蘭地方法院100 年度事聲字第44號所為裁定提起抗告
，本院裁定如下：
    主  文
抗告駁回。
抗告程序費用由抗告人負擔。
    理  由
一、按「分會就扶助事件所支出之酬金及必要費用，視為訴訟費
    用之一部。因法律扶助而由分會支出之酬金及必要費用，得
    向負擔訴訟費用之他造請求。分會得對於負擔訴訟費用之他
    造，請求歸還其支出之酬金及必要費用。分會得據受扶助人
    有執行力之執行名義，聲請確定訴訟費用額及強制執行」，
    法律扶助法第35條第1項至第4項定有明文。惟按訴訟費用之
    範圍，除裁判費外，尚包括民事訴訟法第77條之23至第77條
    之25所規定之費用在內。而民事訴訟法第77條之25規定：「
    法院或審判長依法律規定，為當事人選任律師為特別代理人
    或訴訟代理人者，其律師之酬金由法院或審判長酌定之。前
    項酬金及第466條之3第1項之酬金為訴訟費用之一部，其支
    給標準，由司法院參酌法務部及中華民國律師公會全國聯合
    會意見定之。」已堪認須法院或審判長依法律規定為當事人
    選任律師為特別代理人或訴訟代理人及第三審律師酬金，始
    得列為訴訟費用之一部。且我國第一、二審民事訴訟非採用
    律師訴訟主義，當事人所支出之律師費用，自不在訴訟費用
    之內；至當事人確有不能自為訴訟行為，必須委任人代理之
    情形所支出之代理人費用，如可認為伸張權利或防禦上所必
    要者，應屬訴訟費用之一種，於必要限度內，得令敗訴人賠
    償，亦經司法院院字第205號解釋明確。再參酌民事訴訟法
    第110條第1項第3款規定，於准予訴訟救助情形，審判長依
    法律規定為受救助人選任律師代理訴訟時，暫行免付酬金。
    則於民事訴訟之第一、二審，必係法院或審判長依法律規定
    為當事人選任律師為特別代理人或訴訟代理人，其酬金始屬
    訴訟費用之一部。至於法律扶助法第35條第1項雖規定分會
    就扶助事件所支出之酬金及必要費用，視為訴訟費用之一部
    。惟其立法理由則為：「一、受扶助人既係透過基金會之協
    助而進行訴訟，則其依法或裁判得向對造請求之訴訟費用者
    ，當無平白受領之理，且為簡化基金會求償之程序，爰參酌
    民事訴訟法第114條之精神，就分會為提供法律扶助所支出
    之酬金及必要費用，明定視為訴訟費用之一部，並於第2項
    及第3項規定，得向負擔訴訟費用之他造請求返還。另為避
    免分會必須另行訴訟始能取得執行名義，爰於第4項明定，
    分會得據受扶助人有執行力之執行名義，直接聲請確定訴訟
    費用額並據以聲請強制執行。二、基金會依前開規定取得訴
    訟費用之執行名義，既來自受扶助人，自得以其金額，抵充
    受扶助人應繳付之酬金及必要費用。」可知法律扶助法第35
    條之立法原意，係將受扶助人依法或裁判得向對造請求之訴
    訟費用，於受扶助範圍內移轉至抗告人。抗告人之訴訟費用
    請求權既係受讓自受扶助人，其權利範圍自不得超逾受扶助
    人自行請求確定訴訟費用額之範圍。又為扶助所支出之律師
    酬金係比照訴訟救助及第三審情形而將之列為訴訟費用之一
    部，自應同受民事訴訟法第110條第1項第3款、第466條之2
    、第466條之3規定之拘束。易言之，於法律扶助情形，仍須
    法院或審判長依法律規定為當事人選任律師為特別代理人或
    訴訟代理人，及第三審之律師酬金始得列為訴訟費用之一部
    （最高法院99年度台抗字992號、99年度台抗字第994號、99
    年度台抗字第837號裁定意旨參照）。
二、經查，抗告人主張：為受扶助人簡麗靜與相對人間請求離婚
    事件，抗告人已支出第一審律師酬金新臺幣（下同）3萬元
    ，且該受扶助事件並判決訴訟費用由相對人負擔確定之情，
    已據提出臺灣宜蘭地方法院94年度婚字第151號判決書、扶
    助律師接案通知書、預付酬金領款單、結案酬金領款單等件
    （均影本）為證（見原審司家聲卷第5頁至第11頁），復經
    原法院調閱上開民事事件全卷查核屬實。固堪認抗告人確已
    因該扶助事件支出前揭律師酬金3萬元無誤。然上開扶助律
    師既非法院或審判長依法為受扶助人簡麗靜所選任之特別代
    理人或訴訟代理人，所支出者亦非第三審之律師酬金，依前
    揭說明，自難逕列為訴訟費用之一部，抗告人聲請確定訴訟
    費用額，於法即有未合。是以，原法院司法事務官及原法院
    據此駁回抗告人之聲請及聲明異議，洵無違誤。抗告意旨執
    法律扶助法第35條之規定依其立法理由應為民事訴訟法訴訟
    費用範圍之特別規定，不得以解釋法律方式限縮人民權利行
    使，且抗告人經充分考量為申請人指定律師為訴訟代理人，
    所支出之律師酬金應視為訴訟費用云云，指摘原裁定不當，
    求予廢棄，為無理由，應予駁回。
三、爰裁定如主文。
中    華    民    國   100    年    4     月    15    日
                    民事第十二庭
                        審判長法  官  吳謀焰
                              法  官  許紋華
                              法  官  李瑜娟
正本係照原本作成。
本裁定除以適用法規顯有錯誤為理由外，不得再抗告。如提起再
抗告，應於收受後10日內委任律師為代理人向本院提出再抗告狀
。並繳納再抗告費新臺幣1000元。
中    華    民    國   100    年    4     月    21    日
                              書記官  黃瑞芬